臺灣板橋地方法院刑事判決　　　　　　　　　　　　　九十年度訴字第二八五號
　　公　訴　人　臺灣板橋地方法院檢察署檢察官
　　被　　　告　申○○　男　四.
　　選任辯護人　連一鴻律師
　　被　　　告　亥○○　男　四.
右列被告等因偽造文書等案件，經檢察官提起公訴（九十年度偵續字第八三號），本
院判決如左：
    主  文
申○○、亥○○均無罪。
    理  由
一、公訴意旨略以：被告申○○、亥○○與戌○○（業經本院以九十年度訴字第二○
    九八號判處有期徒刑二年在案）明知渠等財務狀況不佳，無力負擔巨額之會款，
    竟共同基於意圖為自己不法所有之概括犯意，推由戌○○於附表一所示之時間，
    在臺北縣樹林市○○路二一二號之「台灣省公路局第一區工程處」（現改制為交
    通部所屬），召集如附表一編號一至編號二十三等二十三組互助會，其中每組第
    一期皆由會首收取會款，戌○○並以「以會養會」之方式，自附表一所示之召集
    日期起，連續於各組互助會召募時先向附表三所示之戊○○等活會會員詐取每會
    新台幣（下同）一萬元或五千元之會頭錢（每會詐取之金額如附表二之一至二之
    二三所示），並以虛列如附表二之一至二之二三所示宋美英等會員名義，向其他
    活會及死會會員，以言詞表示偽稱該虛列會員以附表二之一至二之二三所示之標
    息得標；或以其他不知情活會會員名義進行冒標，連續於附表二之二、二之十所
    示時間，以前開附表各編號所示標息，偽填競標利息及被冒標人姓名於標單上而
    偽造私文書（標單均於開標後撕毀而滅失），並於開標時持前開偽造標單參與競
    標而得標，持以行使，致生損害於附表二之二、二之十所示之被冒標人，且戌○
    ○向各組互助會當期活會會員詐稱係虛列會員或被冒標人得標（向被冒標人收取
    會款時則另詐稱係他人得標），使如附表三各編號所示活會會員，均陷於錯誤而
    交付當期會款，共詐得九百三十一萬三千四百六十九元，所詐得之款項均由申○
    ○、亥○○、戌○○分得使用。迨於八十九年二月間戌○○宣告倒會，各組活會
    會員至此始知受騙。申○○、亥○○與戌○○復基於前開同一意圖為自己不法所
    有及偽造文書之概括犯意，由戌○○連續多次在如附表四所示之時地，以其名義
    或虛列李鳳美等人名義（詳如附表五所示）參加由如附表五所示己○○等會首所
    招攬之互助會，使各該會首陷於錯誤而讓其參加，於會期進行中，連續由其得標
    或於標單上偽造如附表五所示之虛列會員姓名及金額之方式冒標會款，足生損害
    於附表五所示李鳳美等人，並使己○○等會首陷於錯誤，交付如附表五所示之款
    項，合計三百五十萬五千三百元。因認被告申○○、亥○○二人涉犯刑法第二百
    十六條之行使第二百二十條、第二百十條之偽造準私文書罪及同法第三百三十九
    條第一項之詐欺取財罪嫌云云（附表均詳如起訴書之附表所示）。
二、按犯罪事實應依證據認定之，無證據不得推定其犯罪事實；又不能證明被告犯罪
    者，應諭知無罪之判決，刑事訴訟法第一百五十四條、第三百零一條第一項，分
    別定有明文。又按事實之認定，應憑證據，如未能發現相當證據，或證據不足以
    證明，自不能以推測或擬制之方法，以為裁判基礎；又認定不利於被告之事實，
    須依積極證據，苟積極證據不足為不利於被告事實之認定時，即應為有利於被告
    之認定，更不必有何有利之證據，最高法院亦著有四十年台上字第八六號、三十
    年上字第八一六號判例可稽。
三、訊據被告申○○、亥○○均堅詞否認有何被訴之行使偽造準私文書及詐欺取財之
    犯行，被告申○○並辯稱：伊僅知悉前妻戌○○所召集之互助會二、三會，並不
    知悉戌○○召集二十三組互助會，且伊係自己自足均未使用戌○○標取之會款，
    每月尚支付一萬餘元予戌○○看病，而戌○○召集互助會、標取互助會等情事伊
    均不知情等語。被告亥○○則以：伊雖向姐姐戌○○借取四百餘萬元之款項，但
    不知該筆款項何來，亦不知上開款項係戌○○冒標而來等語置辯。而公訴人認被
    告申○○、亥○○涉有右揭犯行，無非係以告訴人壬○○、午○○、己○○、寅
    ○○、子○○、乙○○、丙○○、甲○○、卯○○、辰○○之指述及互助會單三
    十四紙附卷。且被告亥○○自八十年起因經濟情況不佳，陸續向戌○○借款達四
    百餘萬元，借款當時並未約定利息，亦未約定償還期間，因被告亥○○無還款能
    力，是以，期間僅清償數萬元等情，業據被告亥○○供承在卷，而被告亥○○亦
    坦承知悉戌○○每月僅有二萬餘元收入，在此情形下，被告亥○○對於戌○○何
    以能不斷提供大量金錢援助豈有不生疑之可能？又被告亥○○與戌○○係姊弟關
    係，被告亥○○對於戌○○大量召組互助會並採取「以會養會」之方式乙節，衡
    情當無不知之理，在明知自己無力償還借款及戌○○個人收入有限情況下，長期
    向戌○○借用所詐得之會款，難認其與戌○○無犯意之聯絡。被告申○○與戌○
    ○係夫妻關係，二人同居一處共同生活，且非採取分別財產制乙節，業據被告申
    ○○供承在卷，又被告申○○亦供承知道戌○○有召組互助會等語，被告申○○
    與戌○○既係夫妻關係，對於戌○○之收入情形即無不知之理，在此情形下對於
    戌○○如何負擔每月應支出之會款豈會毫無所疑？又被告申○○雖辯稱並未使用
    過戌○○所詐得之會款云云，然而戌○○所詐得之會款高達一千餘萬元，除出借
    予亥○○四百餘萬元外，尚有六百餘萬元，而戌○○迄今仍無力清償告訴人等人
    分文，足認該六百餘萬元已供戌○○支應家用花費殆盡，被告申○○與戌○○既
    有共同生活之事實，對此豈有不知之理，難認其與戌○○無犯意之聯絡等語為其
    論據基礎。
四、經查：
  (一)被告申○○、亥○○所辯：不知另案被告戌○○冒取標金之情事，核與另案被告
    戌○○於本院調查中供稱：被告亥○○不知伊出借之款項何來，因伊未告知被告
    亥○○，亦未告知被告申○○此事等語（詳本院九十年十二月十八日、九十一年
    二月二十六日訊問筆錄），則被告申○○、亥○○前開所辯：皆不知情等語，尚
    非無據。
  (二)次者，核諸另案被告戌○○於偵訊中供稱：起會係伊一人主持，被告申○○未幫
    伊主持等語（詳臺灣板橋地方法院檢察署八十九年度偵字第九五四六號偵查卷宗
    第一九○頁反面）及告訴人壬○○於偵訊及本院調查中指述：互助會係戌○○在
    工廠內召集，會款係戌○○收取，開標係戌○○在工廠內主持，被告申○○未向
    伊收取會款，而被告亥○○則不認識，被告亥○○未有召集互助會及收取會款之
    行為等語；告訴人午○○於偵訊中指述：會款係戌○○收取，被告申○○未收取
    會款等語；告訴人己○○於偵訊及本院調查中指述：互助會係戌○○召集，會款
    亦係戌○○收取，開標係在戌○○工作之科室內主持，被告亥○○未曾召集互助
    會或收取會款等語；告訴人寅○○於偵訊中指述：會款係戌○○收取等語；告訴
    人子○○於偵訊中指述：會款係戌○○打電話告知伊，伊再匯款至戌○○帳戶內
    等語；告訴人乙○○於偵訊中指述：會款係戌○○收取等語；告訴人未○○於偵
    訊中指述：會款係戌○○收取等語；告訴人丙○○於偵訊中指述：會款係戌○○
    收取等語；告訴人甲○○於偵訊中指述：伊不認識戌○○，伊係將會款交予未○
    ○，由未○○轉交等語；告訴人辰○○於偵訊及本院調查中指述：伊和家人一起
    跟戌○○之互助會，該互助會係戌○○召集，會款亦係戌○○收取，被告申○○
    與亥○○均無召集或收取會款等語；告訴人卯○○於本院調查中指述：召集互助
    會、收取會款、主持開標事宜均係戌○○所為等語（詳上開八十九年度偵字第九
    五四六號偵查卷宗第一九一頁及其反面、第三五三頁反面、臺灣板橋地方法院檢
    察署八十九年度偵緝字第一四八一號偵查卷宗第二九頁、本院九十年十二月十八
    日訊問筆錄）；告訴人代理人酉○○律師於偵訊中陳稱：被告亥○○未召集互助
    會，亦未收取會款等語（詳臺灣板橋地方法院檢察署八十九年度偵緝字第一四八
    一號偵查卷宗第二七頁反面），依上開另案被告戌○○之供述及各該告訴人指訴
    之情節以觀，足見本件互助會之邀集、開標、收取會款均係另案被告戌○○一人
    獨力所為，自屬無疑。從而，被告申○○、亥○○顯未參與另案被告戌○○冒取
    會款之犯罪行為，亦殆無疑。
  (三)再者，被告申○○雖有匯款三十萬元予告訴人己○○、匯款四十七萬元予告訴人
    癸○○，固據告訴人己○○、癸○○於本院調查中供明在卷（詳本院九十一年一
    月三日訊問筆錄），並有郵政國內匯款執據二紙在卷可稽（附於本院卷內），然
    被告申○○匯款予告訴人己○○、癸○○時，並不知該二筆款項係會款，亦據被
    告申○○、另案被告戌○○供承在卷（詳本院九十一年一月三日訊問筆錄），縱
    認被告申○○知悉前二筆款項係會款，然被告申○○與另案被告戌○○原係夫妻
    關係，被告申○○得知另案被告戌○○積欠告訴人己○○、癸○○會款，因而或
    由自己或向父兄借款後直接匯款予告訴人己○○、癸○○，亦與常情不悖，自不
    得執匯款單即遽認被告申○○知悉另案被告戌○○有冒取會款之犯行。至公訴人
    固認另案被告戌○○冒標之六百餘萬元已供其支應家用花費殆盡，被告申○○與
    戌○○既有共同生活之事實，對此豈有不知之理云云，然此為另案被告戌○○所
    否認，並陳稱：伊共冒標一千一百餘萬元，其中八百餘萬元借予被告亥○○使用
    ，餘三百餘萬元則拿去看病等語（詳本院九十年十二月十八日訊問筆錄），而否
    認曾將冒取之會款用以支付家庭費用（詳本院九十一年二月二十六日訊問筆錄）
    ，既另案被告戌○○未將冒取之會款用以支付家庭費用，則其夫即被告申○○如
    何知悉另案被告戌○○有冒取會款之犯行？是以，公訴人所認前情，顯係臆測之
    詞，自不足作為被告申○○有共同偽造準私文書及詐欺取財之證據甚明。
  (四)又被告亥○○固有書立切結書及簽發本票予告訴人己○○、辰○○、丑○○，雖
    為被告亥○○所是認（詳本院九十一年三月十四日審判筆錄），並有切結書乙紙
    及本票五紙在卷可稽（附於上開偵查卷宗第三八○頁至第三八二頁），然被告亥
    ○○供稱：簽署上開切結書及本票係欲讓告訴人知悉伊確有積欠戌○○款項，而
    否認簽署右揭切結書及本票即係代表知悉戌○○冒標會款之情事，經觀諸切結書
    內容所載「立切結書人亥○○本人因周轉需要向舍姐戌○○調借新台幣四百一十
    萬元整，因而造成戌○○所投在會首之互助會連鎖倒會，本人願每月負責攤還五
    萬元整，交給互助會債權人代表己○○、巳○○○、庚○○、辛○○、丁○○等
    五人，直至前述款項還清為止，為恐口說無憑，特立此書據為憑（並從八十九年
    三月起開始每隔三個月召開債權債務協調會）」等語，由該切結書內容僅得以知
    悉被告亥○○確有向戌○○借用四百十萬元之款項，然尚無法執此切結書及本票
    證明被告亥○○於向戌○○借用款項之際，得知前開款項係戌○○冒標會款而來
    ，進而與戌○○有犯意之聯絡或行為之分擔甚明。職是，被告亥○○供稱：簽署
    上開切結書及本票僅係欲讓告訴人知悉伊確有積欠戌○○款項等語，尚非不可採
    信。至公訴人所認被告亥○○與戌○○係姊弟關係，被告亥○○對於戌○○大量
    召組互助會並採取「以會養會」之方式乙節，衡情當無不知之理，在明知自己無
    力償還借款及戌○○個人收入有限情況下，長期向戌○○借用所詐得之會款，難
    認其與戌○○無犯意之聯絡云云，亦皆係臆測之詞，而委無足採。
五、綜上，被告申○○、亥○○所辯不知情等語，應堪採信。此外，本院復查無其他
    積極證據足資證明被告申○○、亥○○與另案被告戌○○有何共同之犯意聯絡及
    行為分擔，當不能僅憑被告申○○與另案被告戌○○係夫妻關係，被告亥○○與
    另案被告戌○○係姐弟關係乙節，即遽行推論被告申○○、亥○○二人必知悉另
    案被告戌○○有詐欺取財及偽造準私文書之犯行，進而推論該二人有共同之犯意
    聯絡，本案自屬不能證明被告申○○、亥○○犯罪，自應諭知被告申○○、亥○
    ○無罪之判決。
據上論斷，應依刑事訴訟法第三百零一條第一項前段，判決如主文。
本案經檢察官楊雅清到庭執行職務。
中      華      民      國      九十一      年    十一    月     八    日
                                  臺灣板橋地方法院刑事第四庭
                                          法  官  游  秀  雯
右正本證明與原本無異。
如不服本判決，應於判決送達後十日內，向本院提出上訴狀。
                                          書記官  張  玉  如
中      華      民      國      九十一      年    十一    月    十九    日
